【裁判字號】    95,判,1706
【裁判日期】    951019
【裁判案由】    就業服務法
【裁判全文】
最  高  行  政  法  院  判  決
                                     95年度判字第01706號
上  訴  人  尚群人力仲介有限公司
代  表  人  乙○○
訴訟代理人  李昌明律師
被 上訴 人  高雄市政府
代  表  人  甲○○
上列當事人間因就業服務法事件，上訴人不服中華民國94年5月
19日高雄高等行政法院93年度訴字第616號判決，提起上訴，本
院判決如下：
    主  文
上訴駁回。
上訴審訴訟費用由上訴人負擔。
    理  由
一、緣上訴人係私立就業服務機構，從事國內暨跨國就業服務業
    務，民國（下同）91年間推介印尼籍家庭看護工哇達（
    WAKIAH，護照號碼：AE180021）為僱主黃來福從事工作，自
    91年4月份起至92年3月份止，連續12個月每月自外勞哇達
    WAKIAH之薪資中，以「國外仲介費」、「保證金」及「安家
    費」名義分別收取新台幣（下同）3,935元，3,000元及3,76
    5元；另超收辦理居留證費用500元（辦理居留證法定費用1,
    000元，上訴人收取1,500元），合計超收128,900元；經被
    上訴人審查屬實，乃以其違反就業服務法第40條第5款之規
    定，依同法第66條第1項規定，以93年2月17日高市府勞三字
    第0930009012號罰鍰案件處分書，裁處上訴人罰鍰1,289,00
    0元（下稱原處分）。上訴人不服，提起訴願，遭決定駁回
    ；遂提起本件行政訴訟。
二、上訴人在原審起訴主張：(一)本件印尼籍外勞哇達（WAKIAH）
    經由國外仲介推介來台為看護工時，即與金馬（印尼）人力
    資源有限公司簽訂同意書，同意其直接在台灣開立之銀行帳
    戶中，每月提領12,500元（共12個月），以供前述費用之支
    出。換言之，本件被上訴人認定上訴人收取之費用中，除國
    內仲介費用1,800元，係由國外仲介公司委託其台灣代理人
    莊育程依上開同意書提款後，支付上訴人外，其餘之款項，
    均由國外仲介所委託之台灣代理人莊育程全權處理，均與上
    訴人無涉。又印尼政府為防止該國外勞逃逸，而定有每個月
    應給付3,000元保證金，業經行政院勞工委員會發函各地方
    政府及相關人力仲介商業同業公會表示，印尼政府不得強制
    我國仲介公司辦理徵收保證金，並諭知勿再代為收取，亦足
    認該筆金額與上訴人無關。而本件爭議之「安家費」部分，
    該國外仲介公司雖曾聯絡外勞哇達（WAKIAH）家屬至印尼公
    司領取，但其家屬並未領取，經上訴人協助該外勞與國外仲
    介公司協調後，國外仲介公司同意該外勞直接在台灣領回每
    個月應匯回印尼之安家費3,765元，合計45,180元，由上訴
    人代為墊付。(二)至於辦理居留證超收500元之部分，依據行
    政院勞工委員會規定，外勞之居留證，仲介公司不得代辦（
    屬營業外行為）。因此上訴人為辦理外勞之居留證委託第三
    人帶外勞前往主管機關辦理，並支付第三人車馬費500元，
    上訴人原認為該500元之費用應由外勞支付，故向外勞收取
    500元之車馬費，因嗣後產生爭議，上訴人已將500元之車馬
    費退還外勞，自不生違反就業服務法之問題。為此求為撤銷
    訴願決定及原處分之判決等語。
三、被上訴人則以：(一)上訴人自91年4月份起，每月向僱主黃來
    福所聘僱外籍家庭監護工哇達（WAKIAH）收取之費用，有國
    外仲介費3,935元、國內仲介費1,800元、保證金3,000元及
    安家費3,765元，計128,400元，按收費標準表規定顯非得收
    取之項目。又為辦理居留證收取1,500元費用，亦超過規定
    標準500元，被上訴人依就業服務法第40條第5款、第66條第
    1項規定予以處分，經核與法並無不合。(二)上訴人提具之與
    金馬（印尼）人力資源有限公司同意書上未註明簽訂日期，
    顯不具明確之證明力，且依行政院勞工委員會91年10月7日
    勞職外字第0910205963號函釋，有關外勞在國外之費用應載
    明於「外國人來華工作費用及工資切結書」，並經由勞工輸
    出國驗證，然上訴人自始均無法提供該切結書以證明「國外
    仲介費」「保證金」「安家費」等三項確為外勞哇達（
    WAKIAH）應支付之費用，自不得僅以一紙證明力不足之同意
    書，即據以超收費用。又上訴人一再訴稱哇達（WAKIAH）在
    台之玉山銀行帳戶、提款卡非其代為辦理，每月以提款卡提
    領12,500元之情事亦非其所為，然卻未能舉證證明，是其所
    訴顯不足採。而上訴人主張已返還哇達（WAKIAH）每個月
    3,765元共計12個月之安家費45,180元，亦足證上訴人有收
    取標準以外費用之事實，上訴人既不能舉證是項費用為其依
    規定得收取之費用，則自始不能收受，一旦有收受事實發生
    ，即屬禁止規定之違反。至收受行為究係基於代收或是轉交
    ，均非被上訴人據以處分之理由，故上訴人所為主張，顯無
    足採。(三)另上訴人主張為哇達（WAKIAH）辦理居留證超收50
    0元部分乃委託第三人辦理所支付之車馬費云云。惟查上訴
    人於被上訴人為處分決定前之調查期間，均未提出該證，被
    上訴人乃依當時之事證裁處，且依內政部警政署90年8月9日
    警署外字第165302號函釋意旨，代辦外僑居留業務非為絕對
    不許仲介公司代為辦理，亦未禁止再委託第三人辦理，惟須
    持具當事人之委託申請書申辦，但不得有收費情事，上訴人
    為哇達（WAKIAH）辦理居留證，以車馬費名義收取500元之
    行為，已屬違反規定等語，資為抗辯。
四、原審判決駁回上訴人之訴，其理由略以：(一)本件乃印尼籍看
    護工哇達（WAKIAH）向行政院勞工委員會職業訓練局申訴，
    申訴意旨略以：「仲介公司有二份薪資表，一份是給勞工局
    的人看，一份是對內，第一年仲介公司收一年每月為12,500
    元，第二年收每月服務費1,700元，請協助查處。」並提出
    均以上訴人公司名義製作之勞工薪資表二份供為調查等情，
    有職業訓練局移送被上訴人函、外勞申訴資料表、勞工薪資
    表等項，附於原處分卷足佐。(二)第查印尼籍看護工哇達（
    WAKIAH）於被上訴人勞工局調查時陳稱：「（問：你在印尼
    的仲介公司哪一家你知道嗎？你來台服務費是不是由印尼仲
    介公司收取？）答：知道。是P.T DEWI TUNGGAL JAYA
    ABADI。但是印尼公司從來沒有收我的服務費，我的服務費
    都是台灣的仲介公司從他們幫我開立的玉山帳戶裡怎樣扣的
    我也不知道。」「（問：你對台灣仲介公司收取的費用那裡
    不合理？）答：據我所知道的，我是應該依貴國所規定的新
    方案方式I印尼費用3,935元及第一年1,800元，第二年1,70
    0元的標準收取我應負擔的費用。為什麼台灣仲介公司可向
    我收取一個月12,500元共收取十二個月之多。．．．另外我
    在印尼沒有任何借款，我來台工作前給付給印尼仲介公司共
    1,000,000元印尼盾的仲介費用了。」等語；又其於原審法
    院行準備程序時亦證稱：「（問：當時來台灣時仲介公司及
    費用各為？）仲介公司的名稱我不知道，費用是每個月扣12
    ,000元，扣了一年。」「（問：全部都是仲介費？還是有別
    的費用？）12,000元全部都被仲介拿走，我每個月只拿3,00
    0多元。」等語，再觀之外勞哇達（WAKIAH）玉山銀行帳戶
    明細所載，自91年4月至92年4月止，每月均經人以金融卡方
    式提領12,000多元不等之金額，核與哇達（WAKIAH）所述相
    符，應可認定。(三)上訴人總經理陳如方於被上訴人勞工局調
    查時陳稱：「（問：貴公司幫外勞開立的銀行帳戶存摺由誰
    保管？有無申請提款卡？）答：存摺帳戶是國外公司幫外勞
    開立的，並委託雇主保管。有申請提款卡，並由外國公司保
    管。」「（問：請你將貴公司印尼籍勞工之仲介服務收費情
    形做說明？）第一、3,935元為國外公司仲介費。第二、1,8
    00元為國內仲介公司在台服務費。第三、3,000元為國外仲
    介公司的預防逃逸保證金。第四、3,765元為委託國外仲介
    公司匯回印尼之安家費。以上四筆加起來共12,500元正。」
    等語；再參諸上訴人公司所作外勞在台薪資明細，亦詳載外
    勞哇達（WAKIAH）之薪資中，有「印尼仲介費」3,935元、
    「印尼保證金」3,000元之項目，足見上訴人確有違法收取
    前揭款項無訛。至於證人莊育程固於原審法院93年11月17日
    行準備程序時證稱：「外勞的來台費用由我們以提款卡領取
    ，12,500元，包括國外仲介費3,935元（收取21個月），保
    證金3,000元，安家費3,735元，服務費1,800元（收取後交
    給上訴人）。」云云，然該外籍印尼籍看護工既係由上訴人
    仲介予雇主黃來福，莊育程又非屬上訴人從業人員，何以印
    尼籍看護工哇達（WAKIAH）仲介費係由莊育程提領後再交付
    上訴人，顯違常情；另印尼籍看護工哇達（WAKIAH）於接受
    被上訴人勞工局調查時即稱：「．．．但是印尼仲介公司從
    來沒有來收我的服務費，我的服務費都是台灣的仲介公司從
    她們幫我所開立的玉山帳戶裡，怎樣扣的我也不知道。」足
    證上訴人主張仲介費係由印尼仲介公司委託之莊育程負責提
    領後與其拆帳，要屬卸責之詞，而證人莊育程所為之證言亦
    係事後勾串迴護之詞，均不可採。(四)又上訴人主張外勞來台
    時，亦有簽立同意書，要由外國仲介公司直接由其薪水裡領
    取相關費用匯回該國去處理安家事宜，並提出同意書為證；
    經核該同意書雖有印尼籍看護工哇達（WAKIAH）之簽名及指
    印，但並無簽署日期，且係上訴人提起本件訴訟時，始行提
    出，其真實性顯有可議。又證人莊育程雖證稱：「安家費是
    給家屬的費用，因為早期的工人不知道如何匯款回家，由我
    們幫其處理。」然上訴人或莊育程並無將安家費按時匯回印
    尼交付哇達（WAKIAH）家屬，而係於印尼籍看護工哇達（
    WAKIAH）提出申訴，經被上訴人通知上訴人接受調查後，始
    由上訴人返還予哇達（WAKIAH），有上訴人提出之哇達（
    WAKIAH）所出具收據在卷可稽。再觀之哇達（WAKIAH）於原
    審法院93年10月20日行準備程序作證時證稱：「（問：）在
    印尼時，是否知道仲介會拿走12,000元這件事？）口頭上沒
    有，但是有叫我簽一些文件。」「（問：文件的內容為何？
    ）我也不是很清楚．．．。」「（在印尼是否有欠款？需由
    仲介幫忙匯款回去？）沒有。」等語。況且有關外勞在國外
    發生之費用（含借款）應載明於外國人來華工作費用及工資
    切結書。本件之國外仲介費、保證金及安家費等項，並未於
    切結書中載明，足見上訴人所稱外勞來台時，亦有簽立同意
    書，要由外國仲介公司直接由其薪水裡領取相關費用匯回該
    國去處理安家事宜云云，均非屬實，並不可採。(五)又上訴人
    為印尼籍看護工哇達（WAKIAH）辦理居留證收取1,500元（
    超收500元）之事實，為上訴人所自承在卷，雖主張所超收
    之500元係上訴人委託他人帶去辦理之車馬費，且於事後退
    還，仍屬違反入出國及移民許可證件規費收費標準第3條第1
    項規定至明，乃判決駁回上訴人在原審之訴。
五、上訴意旨略謂：(一)就業服務法第40條第5款規定，並未將「
    代收」列為禁止之列，因此，苟認有代收行為，亦難認符合
    就業服務法第40條第5款所定之處罰要件，自無遽依同法第
    66條處以罰鍰之適用。再者，依行政院勞工委員會公告「修
    正私立就業服務機構就業服務收費標準表」及就業服務法第
    40條第5款所謂「規定標準以外之費用」，則既謂之「費用
    」，自屬服務提供所收取之「對價」，始能稱之為「費用」
    ，倘非基於服務關係所生之債務，縱有「收取」或「代收」
    行為，亦難謂符合同法第40條第5款及第66條第1項之處罰規
    定。因此，本件原審判決仍以上訴人有「代收」行為，遽認
    應依就業服務法第66條之規定，處以罰鍰，自難謂無判決適
    用同法第40條第5款規定之違法，亦有適用同法第66條第1項
    之不當。(二)行政院勞工委員會91年10月7日勞職外字第09102
    05963號函，就仲介業者代收「保證金」乙節，既以「請勿
    再要求雇主代扣」語氣表示，顯屬勸導意思甚明，尚難憑此
    函釋，遽認係行政機關之禁止命令。何況行政院勞工委員會
    「修正私立就業服務機構就業服務收費標準表」公告，係於
    91年12月26日始公告實施，原審認定上訴人代收該保證金之
    事實，乃自91年4月份起至92年3月份止之期間，則自91年4
    月份起至91年12月26日止之期間，法令顯無禁止代收規定，
    原審仍認定上訴人應就上開法令為禁止之行為，受就業服務
    法第66條第1項規定之處罰，自有適用法規不當、判決理由
    矛盾及理由不備之違法。(三)再者，有關原審認定上訴人有代
    收「國外仲介費」每月3,935元、「安家費」3,765元部分，
    依前述理由，就91年4月份起至91年12月26日止期間所生之
    代收事實，原審仍依就業服務法第66條第1項規定處以罰鍰
    ，有判決適用法規不當、理由矛盾、不備理由之違法。(四)原
    審卷附原證一號之同意書，經WAKIAH於原審結證確實係其所
    親自簽名及按指印，自可證明為真正。該名證人由原審法官
    依職權訊問，而法官既有質疑該同意書是臨訟製作，為何不
    直接訊問何時簽立該同意書？反於判決理由以推測之詞，遽
    為否定該同意書之真正，自有判決違背證據法則之違法。何
    況該名外勞亦證稱：「（問：在印尼時，是否知道仲介會拿
    走12,000元這件事？）口頭上沒有，但有叫我簽一些文件」
    ，亦可間接證明前開同意書確係在印尼所簽立。原審遽認該
    同意書乃臨訟製作，亦有理由矛盾及不備理由之違法。(五)依
    前述之同意書及哇達於原審之證述，既可證明確有印尼仲介
    公司－金馬（印尼）人力資源公司經哇達之授權，由該外國
    仲介公司代收系爭相關之費用之事實。且證人莊育程於原審
    之證詞，亦可證明外勞確實有積欠國外公司之仲介費，始於
    來台前，簽立同意書。且佐諸該外勞於勞工局調查時所稱「
    ．．．印尼公司從來沒有收我的服務費．．．」即可證明該
    外勞確實未給印尼仲介公司服務費，始於來台前在印尼簽立
    同意書，由印尼仲介公司直接代收扣款。而證人莊育程係該
    印尼仲介公司委派之臺灣代理人，並由莊育程執行同意書授
    權之代收扣款之行為。該名外勞雖誤認莊育程乃臺灣仲介人
    員，但綜合彼等分別陳述之內容，可證實二事：其一，該印
    尼外勞來台前，確實有應付印尼仲介公司之服務費；其二，
    因有積欠印尼仲介費，而確實簽立同意書授權印尼仲介公司
    代收扣款。原審竟以擬制推測之詞，全盤否定證人莊育程之
    證詞，遽為不利上訴人之論斷，自有判決不備理由之違法。
    為此請求廢棄原判決，並撤銷原處分及訴願決定等語。
六、本院查：
   （一）、按「私立就業服務機構得經營下列就業服務業務：
    一、職業介紹或人力仲介業務。二、接受委任招募員工。三
    、協助國民釐定生涯發展計畫之就業諮詢或職業心理測驗。
    四、其他經中央主管機關指定之就業服務事項。私立就業服
    務機構經營前項就業服務業務得收取費用；其收費項目及金
    額，由中央主管機關定之。」「私立就業服務機構及其從業
    人員從事就業服務業務，不得有下列情事：．．．。五、要
    求、期約或收受規定標準以外之費用。」「違反第40條第5
    款規定者，按其要求、期約或收受超過規定標準之費用或其
    他不正利益相當之金額，處10倍至20倍罰鍰。」分別為就業
    服務法第35條、第40條第5款及第66條第1項所規定。又行政
    院勞工委員會依該法第35條之授權制訂「私立就業服務機構
    證照費及各項收費標準表」，該標準表於90年11月7日修正
    ，並適用於90年11月9日（含當日）取得入境簽證之外勞。
    次按「．．．三、（三）健保費、勞保費、居留證費、健康
    檢查費等相關規費，應覈實收取。（四）有關外勞在國外發
    生之費用（含借款）應載明於『外國人來華工作費用及工資
    切結書』  並經由勞工輸出國驗證。如外勞書面同意雇主或
    仲介公司代為轉交『借款』，其金額應與『外國人來華工作
    費用及工資切結書』相符。．．．（九）關於印尼勞工第1
    年每月3,000元保證金一節，本會已於91年8月14日勞職外字
    第0910205346號函請各仲介公會，略以：該項費用由勞工自
    行依該國規定匯款，我國雇主及人力仲介公司無義務再介入
    或代匯該項儲蓄金。」亦經行政院勞工委員會91年10月7日
    勞職外字第0910205963號函釋在案。又按「外國人入出國許
    可證件規費收費標準如下：一、外僑居留證：每件每1年效
    期新台幣1,000元。二、外僑永久居留證：每件新台幣10,00
    0元。」「前項第1款證件居留期間之延期，每件每1年效期
    收費新台幣1,000元。」亦為入出國及移民許可證件規費收
    費標準第3條第1項及第2項所規定。上開收費標準及函釋，
    均係主管機關依法律授權制訂或基於職權所為釋示，並未逾
    越法律規定，自可適用。（二）、查本件上訴人為私立就業
    服務機構，從事國內暨跨國就業服務業務，91年間推介印尼
    籍家庭看護工哇達（護照號碼：AE180021）為僱主黃來福從
    事工作，自91年4月份起至92年3月份止，連續12個月每月自
    外勞哇達之薪資中，以「國外仲介費」、「保證金」及「安
    家費」名義，分別收取3,935元、3,000元及3,765元；另超
    收辦理居留證費用500元，合計超收128,900元等事實，係因
    印尼籍看護工哇達之申訴，經被上訴人進行訪查申訴人哇達
    、僱用人黃來福，並通知上訴人之總經理陳如方陳述意見，
    製成談話筆錄及搜集外勞哇達在台薪資明細、哇達玉山銀行
    帳戶明細、調查表等相關資料附卷後，認上訴人違反就業服
    務法規定之事證明確，乃酌情以原處分對上訴人處罰鍰1,28
    9,000元，上訴人不服，循序提起訴願、行政訴訟，均遭駁
    回，遂提起本件上訴。（三）、經核原判決關於被上訴人以
    上訴人對其所仲介印尼籍看護工哇達超收前述仲介等費用，
    經再通知哇達及證人莊育程到庭詳為訊問調查結果，認原處
    分認事用法，俱無違誤，維持原處分及訴願決定，並對上訴
    人在原審之主張如何不足採之論據取捨等，均已詳為論斷，
    而駁回上訴人在原審之訴，並無判決理由不備、理由矛盾、
    適用法規不當等情事，其所適用之法規與該案應適用之現行
    法規並無違背，與解釋判例，亦無牴觸，並無所謂原判決有
    違背法令之情形；又證據之取捨與當事人所希冀者不同，致
    其事實之認定亦異於該當事人之主張者，不得謂為原判決有
    違背法令之情形。上訴人對於業經原判決詳予論述不採之事
    由再予爭執，核屬法律上見解之歧異，要難謂為原判決有違
    背法令之情形，此外，該印尼籍看護工哇達係於91年3月18
    日入境，依首揭規定，新收費標準對其有其適用，且上訴人
    就其所超收之費用，迄未能提出合法有據之確實證明，所訴
    各節，洵不足採，本件上訴論旨，指摘原判決違誤，求予廢
    棄，難認有理由，應予駁回。
七、據上論結，本件上訴為無理由，爰依行政訴訟法第255條第1
    項、第98條第3項前段，判決如主文。
中    華    民    國    95    年    10    月    19    日
                  第三庭審判長法  官  趙  永  康
                              法  官  林  茂  權
                              法  官  鄭  忠  仁
                              法  官  黃  淑  玲
                              法  官  黃  本  仁
以  上  正  本  證  明  與  原  本  無  異
中    華    民    國    95    年    10    月    20    日
                              書記官  彭  秀  玲


司法院資訊處製作；財團法人民間司法改革基金會備份。
